臺灣高等法院臺南分院民事判決　九十一年度上字第五九號　Ｊ
　　　上　訴　人　乙○○○○○.
　　　法定代理人　丙　○　○
　　　訴訟代理人　甲　○　○
右當事人間請求返還借款事件，上訴人對於中華民國九十年十二月十日臺灣臺南地方
法院九十年度訴字第四九九號第一審判決提起上訴，本院判決如左：
    主    文
上訴駁回。
第二審訴訟費用由上訴人負擔。
    事    實
甲、上訴人方面：
一、聲明：求為判決：(一)原判決廢棄。(二)駁回被上訴人在第一審之訴。(三)、第一、二
    審訴訟費用由被上訴人負擔。
二、陳述：除與原判決記載相同者，茲引用之外，
（一）、原判決以上訴人向訴外人張全壽借款新台幣（下均同）二百萬元，而訴外人
        張全壽於八十一年五月十一日匯款至黃天祥帳戶，上訴人於同年六月十五日
        補寫借據【下稱甲借據】及同年八月十日到期之本票各乙紙為憑。又上訴人
        之子陳維良於八十一年九月三日代理上訴人與訴外人張全壽另簽訂借據【下
        稱乙借據】，加入借貸關係為保證人。嗣訴外人張全壽將前開借款債權讓予
        被上訴人，故被上訴人依消費借貸關係請求上訴人如數給付，應予准許。
（二）、惟查：
(一)、上訴人與訴外人張全壽間金錢消費借貸關係尚未成立：
  １、按消費借貸，因金錢或其他代替物之交付，而生效力，又債務人於受通知時，
      所得對抗讓與人之事由，皆得以之對抗受讓人，修正前民法第四百七十五條及
      第二百九十九條第一項分別定有明文。本件上訴人雖簽有借據本票予訴外人張
      全壽，惟並未從張全壽處取得二百萬元借款，即上訴人與張全壽間消費借貸關
      係並未成立生效，因此受讓張全壽前開借款債權之被上訴人，即無由向上訴人
      主張返還二百萬元借款。茲詳細說明如后：
  ２、訴外人張全壽雖提出其於81.5.11.匯款二百萬元予黃天祥之華南銀行跨行匯款
      回聯條，惟該二百萬元並非本件系爭借款：(1)該匯款憑證記載收款人戶名：「
      黃天祥」，並非上訴人。(2)匯款日為81.5.11.先於借款日之81.6.15.早一個月
      餘，與經驗法則嚴重相左。蓋屬於經濟上強者之貸與人貸放款項時，豈有不要
      求借款人備齊擔保物（如抵押權之設定、同額本票、借據----等）供貸與人收
      執，始會同意放款，此乃一般社會生活經驗，應無疑議。(3)更有甚者，被上訴
      人於原審陳稱：上訴人係於收受借款後才「補開」借據及本票。既然訴外人張
      全壽已於81.5.11.交付借款，衡情在81.6.15.上訴人「補開」借據時，理應要
      求註明「借款已收訖無訛」等字樣，以證明借款交付之事實。又本件二百萬元
      借款如係上訴人要求訴外人張全壽匯予第三人黃天祥，且黃天祥與其並不熟悉
      ，在借款人與受款人不同一人之情形下，貸與人又豈有不於借款人事後補開之
      借據上特別載明「借款已於81.5.11.匯予黃天祥」之理。惟遍觀甲借據之內容
      ，非但隻字未提已交付借款之事實，更無借款係向第三人交付之陳述。故張全
      壽稱係先予上訴人指定之人，上訴人再補開借據、本票，且借據上未為任何已
      交付借款予第三人之陳述，顯與社會交易經驗不符。
  ３、綜上，因張全壽尚未交付二百萬元借款予上訴人，故上訴人與訴外人張全壽間
      ，關於甲借據之消費借貸關係顯未成立。
(二)、訴外人張全壽於81.5.11.匯予證人黃天祥之二百萬，係投資於第盛建設股份有限
    公司之股金，非借予上訴人之借款：
  １、張全壽係第盛建設股分有限公司（下稱第盛公司）之監察人、張仁郎為董事、
    黃天祥為董事長，故張全壽對第盛公司，即有繳足所認股份股金之義務，張仁郎
    與黃天祥亦同。
  ２、依證人黃天祥於原審之證供：「（張全壽有於81.5.11.匯二百萬元股金給我，
    一大股是二百五十萬元----第一次入股繳款是先繳五十萬元，由張全壽交給陳有
    村，第二次才交二百萬元----據我瞭解，張全壽那裡可能是二個人，還有一位是
    張仁郎，也是一大股二百五十萬元）；（因為當時尚未以公司名義開立帳戶，所
    以陳有村將我的戶頭告訴張全壽，要他繳交股金先匯到我的戶頭）；（因為公司
    帳戶尚未開立，而我是董事長，要找一個人負責，所以才匯到我帳戶）」等語，
    足證81.5.11.張全壽所匯二百萬元確係其投資於第盛公司之股金無誤。
  ３、原審僅憑上訴人所陳取得黃天祥帳戶之方式，與黃天祥所稱並不一致，即否定
    黃天祥之證供，顯屬草率。蓋匯款事實在「81年間」，距今有十年之遙，試問對
　　於事件枝微末節之記憶，有幾人記得？更何況上訴人陳稱：「是我打電話問會計
　　，會計告訴我黃天祥的帳戶號碼」，而黃天祥稱：「是陳有村本人向我要帳戶號
　　碼的」、「是打電話向我要的」。即上訴人透過公司會計詢問董事長黃天祥之銀
　　行帳號，而董事長黃天祥陳述是上訴人打電話來詢問其銀行帳戶，試問有何嚴重
　　相左之情？致原審全盤否定證人之證供，且上訴人與證人均還記得曾「打電話」
　　詢問其銀行帳戶之記憶，足見確有其事。
  ４、又原審認：「第盛公司股金既由上訴人負責收取，若同為股款何以五十萬元張
    全壽係交予上訴人，而二百萬元卻要轉交予證人黃天祥，且若為取得張全壽信任
    ，全部股款均應匯入證人黃天祥之帳戶，何以僅就此筆二百萬元為不同之處理，
    是該二百萬元究否為股款已有可議」。惟：原審忽略張全壽二次繳交股款之時間
    不同，且當時黃天祥之身分亦有差異，故為不同之處理，茲詳述如后：
  (1)、張全壽第一次繳交五十萬元股款時為81.2.21.，當時第盛公司尚未成立，並無
      「董事長」其人，黃天祥亦僅是一投資人而已，故張全壽當然會將上訴人勸募
      之部份股款，交予上訴人收執，豈會交給一不相干之人。且事實上張全壽亦要
      求上訴人開立同額本票交執，以供擔保。故張全壽非完全「信任」上訴人之情
      ，並非上訴人空言。
　(2)、至張全壽第二次繳交代表該一大股（張全壽、張仁郎）之二百萬元股款時為81
　　　.5.11.，斯時第盛公司業已成立，證人黃天祥為董事長，張全壽將股金匯入「
　　　董事長」黃天祥之帳戶，不正表明係公司股款，否則當時上訴人與張全壽均在
　　　台北，若上訴人係向張全壽借款，何須如此大費周章。退一步言，縱非股金亦
　　　應是張全壽與黃天祥間之債權債務關係，與上訴人何干？原審竟以張全壽單方
　　　面稱，上訴人要其將借款匯入黃天祥帳戶之詞，即認系爭二百萬元非股金，顯
　　　屬率斷。
  ５、綜上，訴外人張全壽於81.5.11.匯予證人黃天祥之二百萬元，應係張全壽投資
      第盛公司之股金，非借予上訴人之借款。
(三)、 訴外人張全壽混淆資金關係與借貸關係之事實：
  １、張全壽於原審首次開庭即稱：「因為當時被告（上訴人）生病住院，要開刀，
      我們怕開刀不成功，他兒子陳維良就出面與我們商量（上訴人否認陳維良主動
      出面且被告亦無任何授權），而收回本票，另外開出借據【請看原審卷第68
      頁至71頁借據】，並有說要把所有的錢都要轉成借款」【請看原審卷第12頁倒
　　　數第３行起】。即張全壽自承其與上訴人間直接或間接關聯之債權債務關係，
　　　已悉數改為借貸關係，而本件消費借貸關係（乙借據）亦為其中之一。故本件
　　　究竟是上訴人與張全壽間之借貸關係，或是張全壽與第盛公司間之資金關係，
　　　即有釐清之必要。蓋若為資金關係應向第盛公司主張權利始為正途。
  ２、依原審卷第69頁借據（下稱丙借據）為例：借款本金五百萬元，其利息起算日
      為81.4.20.，是該筆「借貸關係」之發生日應為81.4.20.，故以該日為計息日
      。再參照被上訴人於原審所提出之「股份臨時證明書」【原審卷第41頁】內載
      ：「依出資人張全壽提供張全壽投注第盛建設股份有限公司營運個案股金計新
      台幣伍百萬元正----」而由上訴人開給證明，立書日亦為81.4.20.。故前揭丙
      借據之原因關係，即為張全壽投資於第盛公司之資金關係，故轉換後，借據之
      計息日仍從原因發生日起算。準此，從借據上所示「計息日」即可得知張全壽
      與被告間債權債務關係之原貌，故丙借據之原因關係，實為張全壽與第盛公司
      間之資金關係，絕非張全壽與上訴人間之借貸關係。故張全壽於原審所稱：「
      把所有的錢都轉成借款」，即確有其事。準此，如被上訴人執借據丙，依消費
      借貸關係請求返還借款，即無理由。
  ３、再就本件甲借據與乙借據分析：
  (1)、「計息日」不同：乙借據之利息起算日與借款日同為81.9.3.，而當時正是上
      訴人入院開刀生死未卜之時，試問如何向訴外人張全壽借款，且張全壽所稱乙
      借據之前身即係81.6.15.上訴人所立甲借據之借貸關係，而其付款日更早在
      81.5.11.。準此，依前述２．之說明，乙借據之計息日應在張全壽匯款之
      81.5.11.，絕非乙借據所示之81.9.3.。足見乙借據之「借款」與81.5.11.張
      全壽之「匯款」毫不相干。又被上訴人於原審稱：「因連同其他債務一併簽寫
      新的借據，故利息起算日一併改為簽寫新借據之日即八十一年九月三日，以便
      將來統一會算----」【請看原審卷第127頁第7行】，惟四紙借據當中僅僅乙借
      據將利息起算日記載為八十一年九月三日，其餘均按原始債務關係發生日起算
      利息，並無更改。再參以張全壽所述：「將所有的錢都轉成借款」之詞可知，
      本件系爭乙借據之原因關係，絕非張全壽與上訴人間，關於甲借據之借貸關係
      。
  (2)、「借款金額」不同：又甲借據所示金額為二百萬元，乙借據所示金額為一百八
      十七萬元，並不相同，應非同一債之關係。雖被上訴人稱上訴人已還十三萬元
      ，惟上訴人堅絕否認，既無借貸關係何須清償。被上訴人就上訴人已返還十三
      萬元之清償事實，毫無舉證，原審逕自認定乙借據係甲借據之延續，顯有認定
      事實不依證據之違背法令。
  (3)、「利息」不同：上訴人之子陳維良根本沒有提及「降息」之事，更遑論不知情
      之上訴人，依乙借據所示，顯係借據之形式先行書畢（含利率之記載。按字跡
      與借據本文相同），再由被告之子陳維良簽名，被上訴人於原審亦供稱：是張
      全壽的太太完成大概，再由陳維良填滿【請看原審卷第146頁末2行】，故陳維
      良就利率多寡並無置啄之餘地。事實上，因乙借據真正之原因關係為第盛公司
      與張全壽間之「資金關係」，而資金關係成立之初當然無利率之約定，嗣張全
      壽企圖混淆原因關係之原貌，將之改為「借貸關係」始會再加上「每月七厘」
      之利息。更有甚者，依張全壽所述，上訴人係僅繳過一期利息（上訴人否認）
      即置之不理之惡質借款人，其焉有將利率從「二分」降為「七厘」之道理。
  ４、綜上，甲借據與乙借據之原因關係顯不相同，前者雖係上訴人所立，惟張全壽
      尚未交付借款；後者應是訴外人張全壽企圖將其與第盛公司間之資金關係，轉
      換為與上訴人間之借貸關係，之其中一件（如丙借據），故被上訴人依借貸關
      係請求被告返還借款應無理由。
(四)、訴外人張全壽金錢處理之習慣：
  １、依張全壽與上訴人間涉及金錢往來處理方式可知，張全壽確實未完全相信上訴
      人，而均係商場慣例為之，茲敘明於后：
  (1)、張全壽於81.2.21.開立台北市銀行信義分行莊敬辦事處金額五十萬元之甲存支
      票充當股金乙事，其同時亦要求被告以其合作金庫南興支庫甲存二三五五-八
      票號0000000號之同額支票乙紙交執為憑【請看原審卷第117頁】。
  (2)、又張全壽於81.4.20.投資第盛公司營運個案股金五百萬元，亦要求時任第盛公
      司總經理之上訴人開付上海商銀台南分行帳號868-9號票號NA0000000號兌款日
      82.4.19.同額支票乙紙及股份臨時證明書，充為其投資之憑證【請看原審卷第
      41頁】。
  (3)、由前述情形可知，張全壽並非行事草率之人，其與上訴人間關於第盛公司之投
      資案，均同時要求有直接關係之上訴人交付同額擔保品，始提出資金。反觀本
      件借貸，張全壽竟陳述，其在借款人未交付任何擔保之情形下，即先將借款二
      百萬元，匯入與借貸關係毫不相干之第三人帳戶，經過一個月餘後，才要求借
      款人補開借據、本票交執，且在補開之借據上又無任何已交付借款之記載。對
      照前揭（1）（2）謹慎、細膩之交易情況，張全壽絕不可能如此草率處理金錢
      關係。
  ２、準此，張全壽於81.5.11.匯予黃天祥之二百萬元，並非應交付予上訴人之借款
      ，故甲借據之借貸關係，因張全壽尚未交付借款，而未成立生效。故甲借據之
      借貸關係既未成立生效，被上訴人以乙借據（被上訴人認係甲借據之延伸，上
      訴人否認已如前述）請求上訴人返還借款，亦無理由。
(五)、陳維良並無代理權限：
  １、原審以上訴人之子陳維良係有權代理上訴人與張全壽簽立乙借據，認上訴人應
      依乙借據負清償借款之責。惟上訴人於原審堅絕否認有任何授權陳維良與張全
      壽簽立任何書據之情。且被上訴人於原審亦明白表示：「原告（即被上訴人）
      無法舉證證明有經過被告（即上訴人）授權」【請看原審卷第146頁第17行】
      。被上訴人未經舉證證明待證事實，原判決逕依職權認定，顯有違當事人進行
      主義之精神。
  ２、縱由其他間接事實認定陳維良有權代理上訴人簽立乙借據，惟陳維良之代理，
      亦以甲借據之借貸關係合法成立生效為前提。而甲借據尚未成立生效已如前述
      ，故陳維良所簽立乙借據之借貸關係即失所附麗，被上訴人以此請求應無理由
      。
  ３、更何況原審以：「陳維良與上訴人係父子關係。陳維良與甲借據之保證人
      即上訴人之同居女友沈碧英，一同前往與張全壽簽立，若無債權沈碧英應會告
      知陳維良，殊無任由陳維良承認債務而使自己併負保證責任之理。債權人若
      係暴力討債，少有退還原憑證之情形」等之「間接事實」，認定陳維良有權代
      理上訴人簽立乙借據。惟該等間接事實除以外，均非有關「授權與否」之間
      接事實，而是「債權存否」之間接事實。
  (1)、推論沈碧英應知甲借據債權存否之事實，僅生上訴人應負清償甲借據所示借款
      債務與否，與上訴人是否授權陳維良簽立乙借據毫無關聯。
  (2)、原審因何憑信？認定債權人若係暴力討債，少有退還原憑證之情形。本件訴外
      人張全壽之所以將甲借據返還，換成乙借據。實係因甲借據所示之借貸關係根
      本未成立生效，歸還又何妨。而乙借據之實際原因關係為張全壽與第盛公司間
      之資金關係，因公司投資失利，依正當管道，從公司解散、清算程序主張權利
      ，所得結果必與當初投資數額不成比例，遂以「將所有金錢都轉成借款」之方
      式，將無任何價值之甲借據返還，誘騙陳維良簽立不實原因關係之乙借據，來
      規避清算程序所產生之投資損失。矧張全壽手中至少有甲借據之影本，上訴人
      亦無否認甲借據為其所簽，且甲借據亦未罹於時效，其又何須大費周章，要求
      陳維良簽立乙借據。試問陳維良簽立乙借據時，剛滿二十歲，有何經濟能力？
      況且如上訴人當年果命喪病床，陳維良本為其繼承人，又何須要其簽立乙借據
      用以增加權利之保障？
  (3)、而父子關係，更與是否授權無必然之關係，依此認定亦有違證據法則。
  ４、 準此，陳維良並無受上訴人之授權與訴外人張全壽簽立任何書據。
（三）、綜上，乙借據並非甲借據之延伸，前者應為張全壽與第盛公司間之資金關係
        ，後者始為張全壽與上訴人間之借貸關係，且借款尚未交付，二者債之關係
        並無同一性；又上訴人並無授權陳維良與張全壽簽立乙借據，且乙借據亦無
        載明已交付借款之事實，上訴人無須依乙借據負清償借款之責明如觀火，故
        縱被上訴人自張全壽受讓乙借據之法律關係，亦無理由請求上訴人清償乙借
        據所示借款金額。
三、證據：除援用第一審所提證據。
乙、被上訴人方面：
一、聲明：求為判決：駁回上訴。
二、陳述：
（一）八十一年三月間上訴人擬進行一項第盛股份有限公司有關台南市五期重劃區○
      ○段八八—三、八八—三五、八八—三六地號等土地之個案投資計畫，該案之
      總投資金額為三億元，自籌資金為四成即一億二千萬元，分成四股，每股三千
      萬元，由上訴人占一股，但上訴人所占此股又內召訴外人張全壽、張仁郎二人
      各出五佰萬元，本身則出二千萬元，以共同湊成三千萬元。
（二）此後上訴人經常以其個人資金調度出問題為由，多次向張全壽借款，借款數額
      共計八百七十九萬元，其中某次上訴人向張全壽借款二佰萬元，並要求張全壽
      將款項暫先匯入上訴人之股東友人黃天祥（第盛公司之董事長）之帳戶〔至於
      為何要匯入黃天祥之帳戶，據張全壽之猜測係為了方便上訴人自己運用，但總
      之上訴人有承認此筆款項之債務歸伊，張全壽乃依要求於八十一年五月十一日
      將二百萬元整匯入黃天祥於彰化銀行台南延平分行之帳戶內。
（三）之後，上訴人於八十一年六月十五日親筆補寫二百萬元整之借據及八十一年八
      月十日到期之同額本票各乙紙交予張全壽收執，表示會在八十一年八月十日返
      還系爭借款。嗣上訴人生病住院健康情況並不樂觀，張全壽擔心對上訴人之債
      權付諸流水，要求上訴人提出解決辦法，上訴人遂徵得其子陳維良之同意，以
      陳維良為連帶保證人並由陳維良代理上訴人重新寫借據而換回原來之借據及本
      票，陳維良遂以連帶保證人之身份簽名於新借據及另簽本票之方式加入債務之
      列，是以張、陳二人間債權債務關係增加了連帶保證人即上訴人之子陳維良。
      而在陳維良簽寫新借據及本票之前，上訴人曾經清償部分債務，其中有十三萬
      萬元整算是清償本件債務，故本件債權本金實際已剩餘一百八十七萬元。
（四）張全壽於八十九年七月二十四日將本件借款債權連同其他債權共七百七十萬元
　　　整讓渡予被上訴人，且被上訴人亦已將債權轉讓乙事當面通知上訴人（訴狀繕
　　　本之送達亦可代通知才是）。
（五）第盛建設股份有限公司登記資本額中關於張全壽之部分為二百萬元整，但實際
      上張全壽只有投資五十萬元整，原因是常見的公司浮報資本額作法所導致，並
      非實際的投資額即為二百萬元整，而且由下述情形亦可證明：
　(一)、上訴人提出之收據顯示張全壽僅投資第盛公司股金五十萬元整。
  (二)、黃天祥稱公司規定之股金結構一大股為二百五十萬元整（目的在把張全壽的五
      十萬元股金加上系爭的貳佰萬元借款變成全部都是股金，顯係在迴護上訴人）
      ，與上訴人在九十年五月七日庭訊時所稱張全壽先付的五十萬元僅是優先取得
      設計的權利金，並非股金，且已歸還此五十萬元，意在將張全壽的出資額回歸
      為所登記的二百萬元，彼此間有嚴重矛盾，上訴人與黃天祥二人均在說謊。
  (三)、張全壽並無再召暗股之其他人入股第盛公司，上訴人卻說成張全壽代表其餘股
      東交付二百萬元之股金，顯不實在。
  (四)、若如黃天祥所稱，每一大股為二百五十萬元整，豈有登記資本額僅有二百萬元
      之情形發生（一般所知，登記出資額常大於實際出資額，但絕不可能有登記出
      資額小於實際出資額之情形存在），可見黃天祥說謊。
  (五)、若如上訴人所稱張全壽所付的五十萬元只是設計權利金且已歸還，則上訴人應
      舉證證明已歸還的事實，且若如黃天祥所稱每一大股為二百五十萬元整，則上
      訴人又何須返還張全壽所付的五十萬元？可見上訴人亦在說謊。
（六）張全壽將系爭二百萬元匯入黃天祥之帳戶內係應上訴人之要求所為，非自己要
      求所致。又張全壽另有土地個案投資繳付五百萬元之股金予上訴人，雖其嗣後
      改為借貸關係，但不能因此推論所有借貸關係之一開始均非借貸關係，亦即，
　    本件系爭之借貸關係不但有後來陳維良代簽之借據，更有被告本人一開始自己
　　　所簽之借據及本票，可見上訴人對張全壽之總欠款中，至少系爭的這筆欠款絕
　　　對是屬於借款，而且張全壽把錢匯入黃天祥之帳戶後，黃天祥又將錢轉給上訴
　　　人，上訴人卻不能證明有把錢轉入公司，至此觀之，可謂上訴人已收到張全壽
　　　之系爭借款，亦即借款有交付之事實已屬存在。
（七）黃天祥與上訴人相識，卻與張全壽不熟，故大體上有替上訴人迴護之部分而說
      謊，然而當其顧及自身利益時仍必須說出部分的實話，也就是黃天祥將張全壽
      匯入的錢再以開票方式轉給上訴人確可信其為真，且顯然上訴人已照計畫將此
      筆錢收為己用，才會在張全壽先匯款之後，才認份地補簽了最初的借據及本票
      。
（八）從黃天祥的證詞中，不難發現黃天祥雖是第盛公司登記負責人，但實際上集資
      、經營的人卻是上訴人，上訴人當然清楚什麼錢是什麼資金，什麼錢是真正的
      借款，因而針對不同的情形寫出不同種類的執據，何況上訴人犯有詐欺前科，
      可見拐騙錢財之本領當在一般人之上，又怎可能如其所言，先寫了借據及本票
      ，卻借不到錢，然後又指示兒子代理換寫新的借據（照理說應該是要無條件地
      拿回最初所寫的借據及本票，且不須再開新的借據），這一切都說明了上訴人
      實在是不可信賴之人。
三、證據：援用第一審所提證據，並聲請訊問證人張全壽。
    理    由
一、本件被上訴人起訴主張：上訴人向訴外人張全壽借款二百萬元，言明月付息四萬
    元（換算年息為百分之二十四），張全壽即於八十一年五月十一日依上訴人之指
    示匯款至訴外人黃天祥帳戶，上訴人並於同年六月十五日補寫借據（下稱甲借據
    ）及簽發同年八月十日到期之本票各乙紙予訴外人張全壽為憑，其後上訴人已償
    還十三萬元，又因上訴人身體不適，故徵得其子陳維良同意，以陳維良為連帶保
    證人，代理上訴人重新寫借據（下稱乙借據）換回原來之借據及本票，利息起算
    日自八十一年九月三日起算，利率則降為每月七厘，嗣訴外人張全壽於八十九年
    七月二十四日將上開債權讓渡予被上訴人，且已將債權轉讓乙事通知上訴人，爰
    依消費借貸之法律關係，求為命上訴人給付一百八十七萬元及自八十一年九月三
    日起至清償日止，按年息百分之八點四計算之利息之判決。
二、上訴人則以：其未向張全壽借款二百萬元，而張全壽二百萬元至黃天祥帳戶係
    投資第盛公司之股款，非借款，至陳維良於八十一年九月三日以上訴人名義書立
    之借據，係其未完全了解上訴人與張全壽間之資金關係，又受他人誤導，而誤以
    借據之形式為之，況上訴人並無授與陳維良代理權，陳維良無權代理上訴人書立
    借據，被上訴人受讓於張全壽之系爭借款債權既不存在，上訴人自得以對抗張全
    壽之事由，對抗被上訴人，被上訴人提起本訴，自屬無據等語，資為抗辯。
三、被上訴人主張上訴人向張全壽借款二百萬元，張全壽即依上訴人之指示於八十一
    年五月十一日匯款二百萬元予訴外人黃天祥，上訴人並於同年六月十五日簽發面
    額二百萬元，付款日八十一年八月十日之本票（下稱系爭本票）及於同日書立之
    甲借據（下稱甲借據，其上未載明日期）各乙紙予張全壽。嗣上訴人之子陳維良
    於八十一年九月三日上訴人病危之際，偕同訴外人沈碧英，以上訴人代理人之名
    義，並任連帶保證人而簽立借據（下稱乙借據）予訴外人張全壽，同時將甲借據
    及右開本票取回等事實，業據其提出華南銀行跨行款回條、本票、甲借據及乙
    借據為憑（見原審卷第四三頁、四四頁、第六八頁）。被上訴人固不否認前開
    款及曾簽立甲借據及系爭本票之事實，惟否認有借款之事實，並以前開等語置辯
    ，是本件應審究者為；(一)、張全壽與上訴人間有無系爭二百萬元借款債權存在？
    張全壽有無將系爭債權讓與被上訴人？等項。茲查：
(一)、被上訴人主張訴外人張全壽已於八十一年五月十一日將借款匯至訴外人黃天祥帳
    戶等情，並由上訴人簽發系爭本票及甲借據予張全壽等事實，有匯款單、本票及
    甲借據影本附卷可稽（見原審卷第四四頁），上訴人固不否認該本票、借據之真
    正，及張全壽有款二百萬元之事實，然辯稱：匯款至訴外人黃天祥帳戶之二百
    萬元為訴外人張全壽投資股款云云。惟查證人張全壽於本院證稱：我們投資二家
    公司（第盛公司、經緯工程顧問公司）一家投資二十五萬元，總共五十萬元，．
    ．，根本沒有投資二百多萬的事情，．．，公司登記多少我不清楚．．而這二百
    萬元，是後來要投資土地總共要三億，自備款要四成就是壹億二千萬，他們有四
    個人共同負擔每人參仟萬，我跟張仁郎算是陳有村裡面的部分，他一個人負責二
    千萬，我和張仁郎插暗股一個人負責伍佰萬，跟這貳佰萬沒有關係，而他自己要
    籌二千萬也不足，向我借款貳佰萬（就這貳佰萬），向我妹妹借了伍佰萬，．．
    ．」等語在卷（見本院卷第五三－五五頁），核與被上訴人所提出之股金收據所
　　載（見原審卷第三六頁）相符，益證證人張全壽所言，堪以採信。雖被上訴人舉
　　證人黃天祥於原審證稱：訴外人張全壽於八十一年五月十一日所匯之二百萬元是
　　股金．．．大股是二百五十萬元，每個人都一樣，第一次入股繳款是先繳五十萬
　　元，由張全壽交給陳有村，第二次才交二百萬元，．．股款是由陳有村來向每個
　　股東收．．．．因為當時尚未以公司名義開立帳戶，所以陳有村將我的戶頭告訴
　　張全壽，要他繳交股金先匯到我的戶頭，我再轉給陳有村」、「其他人股金由各
　　股代表收受」、「張全壽之前的五十萬元股金由上訴人收受」、「公司營運是由
　　陳有村來營運，陳有村是總經理，股金是由陳有村來收的」等語在卷（見原審卷
　　九十年七月三十日審理筆錄）。然上訴人於原審則陳稱：「當初會匯款到黃天祥
　　帳戶，是因為要透過第三人即公司董事長，讓張全壽相信」、「因為我當時在台
　　北，張全壽也在台北，只能問到黃天祥的戶頭，且黃天祥是公司負責人，張全壽
　　匯款二百萬元是股金，之前已經給了五十萬元。」「（為何張全壽不直接將二百
　　萬元交給你，而要匯款？）因為本來想直接匯到公司戶頭，結果一問，才知道公
　　司沒有戶頭，只有黃天祥有戶頭，只好匯到黃天祥帳戶內」等語在卷（見同上筆
　　錄）。惟查第盛公司早於八十一年四月二十三日設立登記完畢，有公司設立登記
　　事項卡在卷可參（見原審卷第二八頁），則其股款本應於設立登記前募集完畢，
　　然前揭二百萬元之款時間係在八十一年五月十一日，顯在公司設立登記之後，
　　且由上訴人所書立之股金收據，亦僅明載張全壽投資之股金五十萬元正，由此足
　　見黃天祥前開證詞，非屬無疑。又上訴人及證人黃天祥均稱投資之第盛公司股款
　　，係由上訴人負責向各股東收受，而張全壽已將五十萬元股金，直接交由上訴人
　　收受，並由上訴人簽發本票以為保證，俟公司登記完畢，再由上訴人取回，惟獨
　　系爭二百萬元本票係由張全壽將款項匯入其彰化帳戶（如上開匯款回聯條所示）
　　，再由其轉入上訴人帳戶，若同為股款，且如上訴人所言，係為取得張全壽之信
　　任，才匯入黃天祥之帳戶轉交，則張全壽全部股款均應匯入證人黃天祥之帳戶，
　　何以僅就此筆二百萬元為不同之處理，是證人黃天祥稱該二百萬元為股款，已有
　　可議。況張全壽若係投資第盛公司二百五十萬元，本應於公司登記之前繳足股款
　　，如有公司登記之後始補繳股款之特殊情事，以兩造間往來上訴人均以書面表示
　　以示慎重等情以觀，上訴人竟對張全壽未於公司設立前繳足股款，須俟公司登記
　　之後補繳隻字未提，尤屬可議。另建設公司之設立有最低資本額之限制，公司各
　　股東以實際較少出資而登記為較多股份數，以達設立公司之目的者，履見不鮮。
　　反之，股東不可能以較多之出資金額，而登記較少金額之股份，而自損權益，又
　　為情理之常，由此益見上訴人主張張全壽係投資二百五十萬元，而登記二百萬元
　　，實違常情，而難採信。
(二)、次查，被上訴人主張上訴人向張全壽借款二百萬元，除前揭款單外，並提出甲
    借據及系爭本票各乙份為證。若上訴人未向張全壽取得二百萬元借款，豈有簽立
    甲借據及本票交付張全壽之理？雖上訴人又抗辯匯款日早於收據一個月，有違經
    驗法則云云。然兩造間有多筆資金往來，且交情匪淺，此有合作協議及上訴人親
    筆之書信在卷可按（見原審卷第四０－一頁、第四二頁），而朋友間因用錢孔急
    ，而調借現款，與一般銀行或民間放款業者之借款不同，基於朋友之情宜，先
    款救急，再補填書面借據或開立本票，事所恆有，以上訴人與張全壽間之朋友交
    情，上訴人向張全壽調借現款，再補開立借據及本票，亦與常情無違，上訴人以
    前情置辯，尚無足取。
(三)、上訴人雖又抗辯其子陳維良於八十一年九月三日簽立乙借據，並未經伊授權，且
    遭張全壽脅迫所簽云云。經查乙借據（見原審卷第六八頁），係陳維良所代簽，
　　且陳維良自任保證人，並向張全壽取回甲借據及本票之事實為兩造所不爭執，自
　　屬真實。經核乙借據係記載：『立據人陳有村（即上訴人）向張全壽先生借用新
　　台幣一百八十七萬元正，言明每月七厘計息，計息日以八十一年九月三日開始，
　　並謹開立陳維良先生（即上訴人之子）所開立之本票0000000號，金額新台幣一
　　百八十七萬元正本票乙枚為憑，償還日捌拾壹年壹拾貳月參拾壹日，本人若無法
　　償還，由陳維良先生，身份證字號．．．．清還，並同意放棄先訴抗辯權』等語
　　，此有借據乙紙在卷可考。次查乙借據為訴外人陳維良偕同訴外人沈碧英一同與
　　訴外人張全壽簽立，陳維良與上訴人係父子關係，沈碧英為上訴人之同居女友，
　　其二人與上訴人之關係密切，且被上訴人主張上訴人積欠訴外人張全壽二百萬元
　　借款之憑據即為上訴人所親自簽立之甲借據，依甲借據所載，訴外人沈碧英為該
　　借款之保證人，陳維良既與沈碧英一同前往簽立乙借據，則縱使陳維良不清楚與
　　張全壽間之債務往來關係，惟沈碧英本身為系爭借款之利害關係人，當無於明知
　　債務不存在而不告知陳維良，任其負保證責任之理；又陳維良簽立乙借據後，即
　　取回甲借據，衡諸常情，若債權人暴力取債，通常除原持有之憑證外，並會要求
　　相對人簽立新書據資料併以供擔保求償，少有退還原憑證之情形，惟陳維良簽立
　　乙借據後，並取回上訴人原先簽立之甲借據及系爭本票，是陳維良是否如上訴人
　　所辯遭脅迫而簽立乙借據，已有可疑；再參上訴人於原審亦明白表示伊對陳維良
　　遭脅迫乙節無法舉證證明等語（見原審卷一四六頁），其既無法舉證，則此部分
　　之抗辯，自無可採。雖被上訴人對陳維良係經上訴人之授權乙節，亦未舉證證明
　　，然按本件借款於八十一年五月十一日張全壽款予上訴人指示之黃天祥時，即
　　已成立，不因陳維良於八十一年九月三日所簽立之借據，有無經上訴人授權，而
　　有所影響，況二百萬元為數甚巨，衡諸常情，若張全壽未曾交付二百萬元予上訴
　　人，上訴人與張全壽無二百萬元之借款債務關係，則上訴人之子陳維良斷無憑空
　　以代理人之身份簽立乙借據，承認債務並自任保證人之理，況且依甲借據所載，
　　訴外人沈碧英為該借款之保證人，而陳維良簽立乙借據以換回甲借據時，沈碧英
　　亦在場，若上訴人並未積欠張全壽欠款，沈碧英亦無不告知陳維良之理。由此俱
　　見，訴外人張全壽已將借款二百萬元交付予上訴人之事實足堪認定，被上訴人主
　　張上訴人向張全壽借款二百萬元乙情，應堪信為真實。
(四)、至被上訴人主張訴外人張全壽已將其對上訴人之借款債權二百萬元（已清償十三
    萬元，餘一百八十七萬元）讓與被上訴人乙節，業據其提出台一逾期應收帳款管
    理有限公司客戶債權管理服務合約書（見原審卷第五二頁－第五五頁）、債權讓
    渡書、本票影本、華南業銀誇行匯款回聯條及甲、乙借據各一張（見原審卷第四
    三頁、四四頁、第六八頁）為證，並經證人張全壽到庭證述明確，上訴人亦不否
    認曾收受債權讓與之通知，是被上訴人右開主張，堪信為真實。上訴人雖辯稱：
    訴外人張全壽與被上訴人間之債權讓與契約為通謀虛偽意思表示云云，惟未提出
    證據以實其說，是此部分之抗辯，要無足取。
四、按債權人得將債權讓與於第三人，債權讓與契約一經成立，受讓人即取得該債權
    、該債權之擔保及其他從屬權利。本件上訴人之子陳維良於八十一年九月三日所
    簽立之乙借據記載：『立據人陳有村（即上訴人）向張全壽先生借用新台幣壹佰
    捌拾柒萬元正，言明每月七厘計息，計息日以八十一年九月三日開始，．．本人
    若無法償還，由陳維良先生，身份證字號．．清還，並放棄先訴抗辯權，．．保
    證人陳維良』等語，已如上述，由該借據之記載可知，陳維良僅於上訴人無法償
    還時擔負保證人之責任，上訴人之債務人責任並未因而免除，仍應就系爭借款負
    借款人之清償責任，應甚明確。
五、綜上所述，訴外人張全壽與上訴人間之消費借貸契約既已成立，且張全壽已將系
    爭借款債權讓與被上訴人，則被上訴人本於消費借貸之法律關係，請求上訴人給
    付一百八十七萬元，及自八十一年九月三日起，至清償日止，按年息百分之八點
    四（按原借款約定利息為月息四萬元，即年息百分之二十四，清償日即本票之到
    期日八十一年八月十日），計算之利息，為有理由，應予准許。原審據此而為被
    上訴人勝訴之判決，並依兩造之聲請准供擔保為准、免假執行之宣告，經核並無
    違誤，上訴意旨，猶執陳詞，指摘原判決不當，求予廢棄改判，為無理由，應予
    駁回。
六、據上論結，本件上訴為無理由，依民事訴訟法第四百四十九條第一項、第七十八
　　條，判決如主文。
中　　　華　　　民　　　國　　九十一　　年　　　六　　　月　　　十一　　日
　　　　　　　　　　　　　　　　　　臺灣高等法院臺南分院民事第二庭
~B1審判長法官　吳　　志　　誠
~B2　　　法官　楊　　省　　三
~B3　　　法官　李　　素　　靖
右為正本係照原本作成。
如對本判決上訴，須於判決送達後二十日內向本院提出上訴狀；未表明上訴理由者，
應於上訴後二十日內向本院提出理由書。
中　　　華　　　民　　　國　　九十一　　年　　　六　　　月　　　十三　　日
~B法院書記官　林　　鈴　　香
